臺灣板橋地方法院民事判決　　　　　　　95年度訴字第1949號
原　　　告　丙○○
訴訟代理人　黃銘照律師
被　　　告　丁○○
訴訟代理人　陳玉玲律師
上列當事人間請求返還不當得利事件，經本院於民國96年3 月15
日言詞辯論終結，判決如下：
    主  文
原告之訴及假執行之聲請均駁回。
訴訟費用由原告負擔。
    事實及理由
一、原告起訴主張：
(一)、兩造係夫妻，自民國90年間起，被告常與原告家人相處不睦
??，故時常與原告發生爭吵，致雙方感情交惡而破裂，至90年
    5 月間，被告遂提出離婚條件，只要原告能無償贈與交付一
    筆不得低於新臺幣（下同）300 萬元之贍養費及每月支付原
    告薪水3 分之2 約7 萬元予被告作為兩造所生之兒子陳昱睿
    之生活教育費及贍養費，則願意與原告離婚，並提出其委託
    律師撰寫而與離婚條件有關之協定書，原告迫於無奈而同意
    之，雙方達成同意離婚約定，並經兩造簽字後而各持一份，
    惟因當時原告並無資力支付上開條件，故雙方暫未辦理離婚
    手續。至92年底，原告以與其父乙○○共有之祖產即坐落臺
    北市○○街○ 段22巷16號房屋一棟及其基地，向臺北縣板橋
    市農會辦理抵押貸款，且借得600 萬元後，乃以780 萬元向
    他人購買坐落臺北縣土城市○○路18巷10號3 樓房屋及其基
    地（下稱系爭房地）。
(二)、因其間被告一再催促原告必須負責履行上述離婚條件，且認
    為原告既已有置產，有能力負擔之，並因原告自91年5 月間
    起，一直未支付每月贍養費7 萬元予被告，故必須彌補這段
    時間之贍養費及其利息，原告被迫只好同意其要求，將所積
    欠至92年10月之贍養費及其利息加上上述300 萬元之贍養費
    ，雙方同意以原告所有系爭房地所有權之2 分之1 產權價值
    390 萬元抵償之，原告方於93年2 月2 日贈與系爭房地所有
    權2 分之1 予被告，並於93年2 月16日完成移轉登記。原告
    另自92年11月間起迄94年1 月間止，每月支付7 萬元贍養費
    予被告，共支付15個月，合計105 萬元。惟原告雖已依被告
    所要求之離婚條件履行之，然被告卻遲遲不願辦理離婚手續
    ，原告被迫只好自94年2 月間起停止支付每月贍養費7 萬元
    。而原告所以願將系爭房地所有權2 分之1 贈與而登記予被
    告，並自93年11月起迄94年1 月止共計15個月，每月無償支
    付贍養費7 萬元予被告，無非係以兩造間離婚為前提要件，
  　是原告上述贈與被告財產之行為，乃屬附有以離婚負擔之贈
　　與，而被告既不履行其負擔，原告爰依民法第412 條第1 項
　　後段之規定撤銷上述贈與，並以本件起訴狀繕本送達被告作
 　 為撤銷上述贈與之意思表示。又依民法第419 條第2 項規定
    ，贈與撤銷後，贈與人得依關於不當得利之規定請求返還贈
    與物，原告自得依民法第179 條不當得利之規定請求被告塗
    銷上述土地之所有權移轉登記及返還原告所支付之贍養費
    105 萬元及其利息。
(三)、聲明
 1. 被告應將臺北縣土城市○○路18巷10號3 樓房屋應有部分2
    分之1 及臺北縣土城市○○段88地號土地應有部分20000 分
    之36，於93年2 月16日以夫妻贈與為原因所為之所有權移轉
    登記塗銷。
 2. 被告應給付原告105 萬元及自本件起訴狀繕本送達翌日起至
    清償日止按年息百分之5 計付利息。
 3.原告願供擔保請求准予宣告假執行。
二、被告則抗辯：
(一)、兩造間並無以離婚為負擔之贈與行為
 1. 原告雖曾將系爭房地2 分之1 之所有權移轉登記予被告，然
    此乃原告為承諾鍾愛妻子，保證對婚姻忠誠，乃以夫妻關係
    無償贈與予被告，經被告允受而生效，此屬夫妻間單純贈與
    之行為，並未附予被告任何負擔。原告所稱本件乃附有離婚
    負擔之贈與，並非事實。
 2. 原告於93年2 月9 日至94年1 月間止陸續匯入國泰世華銀行
    學府分行陳昱睿帳戶中之款項共821,000 元，係供扶養幼子
    陳昱睿之教育費及家庭生活開銷使用。況夫妻間互負扶養義
    務，縱被告有領取部分款項以供日常生活開銷，亦屬情理之
    常，並無不當得利之可言。再者，上開帳戶之存摺、印鑑及
    提款卡，自始存放於系爭房屋抽屜中，迄今仍由原告保管持
    有中，原告請求被告給付105 萬元及利息，殊無理由。
(二)、原告所提證據均不足為有利原告之認定
 1. 原告原係堅稱有在91年5 月間與被告簽具離婚協定書之事實
    ，原告請求傳喚之證人廖家雄、甲○○亦附會原告證稱：有
    看見上開「離婚協定書」，上載「現金200 萬元」、「薪水
    3 分之2 予被告」云云。直至96年1 月8 日被告當庭提出兩
    造在婚姻關係存續中簽立之契約書（下稱系爭契約書）正本
    ，原告自知無從掩飾，乃翻稱因時間久遠，記憶不清，誤以
    為簽立時間為91年5 月，且誤將應付被告之贍養費300 萬元
    記憶為200 萬元云云，可見原告所謂兩造於91年5 月間有達
    成原告給付被告200 萬元及每月7 萬元之贍養費，被告即願
　　意離婚之附離婚負擔贈與約定，顯屬虛構。又90年5 月原告
  　外遇之初，曾苦苦哀求被告原諒，被告思及孩子甫出生，願
    意給原告機會，重新經營婚姻，故於系爭契約書第1 條約定
    ：「若甲方（即原告）於此婚姻關係存續期間，再有其他對
    婚姻不忠誠之行為，經乙方（即被告）之要求離婚，則甲方
    應立即同意離婚，不得藉故推延」，足證當時兩造仍以維繫
    婚姻為前提，並未達成離婚之合意。況由上述約定可知，被
    告有權在原告違反對婚姻忠誠義務時，要求與之離婚之權利
    ，非認被告負有離婚之義務。故於原告違反婚姻忠誠義務
　　時，被告是否行使離婚請求權，仍有選擇之自由，並非原告
  　一有違反婚姻忠誠義務之情事，被告定須請求離婚。原告狡
    稱原告系爭契約書為離婚協定書，顯屬無稽。
 2. 原告所提出之93年8 月23日證明書記載：「已給與被告之房
    屋所有權2 分之1 、汽車及匯與小孩戶頭（以每月5 萬元乘
　　以11個月，共55萬元）。此部分會計入未來離婚贍養費」等
  　語，既無隻字片語載明被告已經同意離婚，更無被告有同意
    原告給付系爭房屋所有權2 分之1 即願意離婚等附約，且原
    告每月匯款5 萬元、收款人為兩造之子陳昱睿，與原告所謂
    給付被告每月7 萬元之贍養費，不論金額或匯款對象俱不相
    符，自無法證明兩造有達成以被告離婚作為贈與系爭房屋之
    約款合意。
(三)、聲明：
 1. 原告之訴及假執行之聲請均駁回。
 2. 如受不利判決，願供擔保請准宣告免為假執行。
三、本院得心證之理由
(一)、兩造不爭執之事實
??兩造係夫妻，原告於92年12月以780 萬元向他人購買臺北縣
    土城市○○段88地號土地應有部分20,000分之36及其上臺北
    縣臺北縣土城市○○路18巷10號3 樓房屋（即系爭房地），
    復於93年2 月16日，以夫妻贈與為原因，將其所有系爭房地
    所有權2 分之1 移轉登記予原告，有不動產買賣合約書影本
    1 份、土地及建物登記謄本各1 份附卷可稽（附於本院94年
    度板調字第225 號第9 頁至第17頁），自堪信為真實。
(二)、兩造爭執之事項
??原告主張兩造於90年5 月間，約定原告若贈與被告300 萬元
    之贍養費及按月支付原告薪水3 分之2 約7 萬元予被告作為
    兩造之子陳昱睿之生活教育費及贍養費，被告願意與原告離
    婚，並簽訂系爭契約書。其後因被告一再催促原告履行上述
    離婚條件，兩造故於92年7 月至10月間重新約定改以系爭房
    地所有權2 分之1 移轉予被告以抵償上述300 萬元之贍養費
    及先前積欠至92年10月之贍養費暨其利息，原告方於93年2
    月移轉系爭房地2 分之1 之所有權予被告。原告另自92年11
    月起迄94年1 月止，每月支付7 萬元贍養費予被告，合計
    105 萬元。原告上述贈與被告財產之行為，均屬附有以離婚
    為負擔之贈與等節，為被告否認，辯稱：兩造間並無任何以
    離婚為負擔之贈與約定，亦無原告所稱以系爭房地所有權2
    分之1 抵償300 萬元贍養費之協議，原告移轉系爭房地2 分
    之1 之所有權予被告，乃單純之贈與行為，原告匯入陳昱睿
    帳戶之款項係供為扶養陳昱睿之教育費與生活開銷等情。因
    之，本件兩造之爭執事項為：兩造間於90年5 月間，是否曾
    有原告支付300 萬元贍養費及按月支付薪水3 分之2 之費用
    予被告，被告即同意離婚之約定？原告移轉系爭房地所有權
    2 分之1 予被告，是否屬以被告離婚為負擔之贈與行為？原
    告有無以被告離婚為負擔，給付105 萬元予被告？
(三)、查原告因發生外遇，兩造曾於90年5 月9 日簽訂系爭契約書
    之事實，有兩造均不爭執其真正之系爭契約書影本1 紙、兩
    造與親友於94年8 月28日之談話錄音譯文一份在卷為憑（附
    於本院95年度訴字第1949號卷第86頁、第58頁）。原告雖主
    張系爭契約書為離婚條件之協定，亦即原告如給付300 萬元
    之贍養費及按月支付7 萬元予被告，被告即應同意離婚等語
    ，然觀諸系爭契約書之內容，其上係記載：「立契約書人：
    丙○○（以下簡稱甲方）與丁○○（以下簡稱乙方）茲因於
    雙方當事人婚姻關係存續期間，甲方對此婚姻關係另有不忠
    誠之行為，致影響甲、乙雙方感情之和睦，經甲、乙雙方同
    意特立此契約。契約內容如下：一、若甲方（即原告）於此
    婚姻關係存續期間，再有其他對婚姻不忠誠之行為，經乙方
    （即被告）之要求離婚，則甲方應立即同意離婚，不得藉故
    推延。二、若甲、乙雙方婚姻關係解除之原因，係如上所述
    ，則於甲、乙雙方婚姻關係存續期間所共同育有之子女其監
    護權皆由女方行使，甲方不得異議。甲方對與乙方監護之子
    女有探視權；但關於探視權之行使，其時間、地點、方式等
    ，應事先經乙方同意。三、甲方應負擔子女生活、教育、醫
    療、保險、贍養等費用，該費用之支付標準為每個月總收入
    3 分之2 ，按月給付予乙方。如子女具額外必須之醫療及旅
    費應另外支付。乙方對於此費用有其他為子女利益處理之權
    利。四、甲方無條件支付乙方贍養費，費用由甲、乙雙方另
    外協議之，但不得低於新臺幣300 萬元整。……」由系爭契
    約書第1 條之內容可知，兩造係約定原告如再有違反婚姻忠
    誠義務之行為，被告有請求離婚之權利，並非原告一有對婚
    姻不忠誠之行為，兩造定須離婚。系爭契約書第2 條、第3
    條、第4 條並進一步約定兩造如因原告對婚姻不忠誠之行為
    而離婚，子女探視權、子女生活教育費用及被告贍養費等離
??婚後之相關權利義務，易言之，兩造倘因原告不忠誠之行為
    而離婚，原告固允諾支付不得低於300 萬元之贍養費予被告
    ，且同意按月支付薪水3 分之2 作為負擔其子陳昱睿之生活
??教育費用，然此非謂原告一旦贈與300 萬元之贍養費或按月
    支付薪水3 分之2 予被告，被告即負有與原告離婚之義務，
    要甚顯然，原告前開主張，當非可採。另參以系爭契約書訂
?  立後，兩造於91年9 月間尚一同攜幼子赴美受訓進修，於92
    年6 月、7 月間方返國，為兩造所不爭，且由上述兩造與親
    友於94年8 月28日會談之錄音譯文內容可知（見同上訴字卷
    第53頁至56頁），兩造在出國期間，相處融洽，被告亦自承
    原告於出國期間對其很好；兩造係於返國後，因家人相處與
    感情糾葛等問題再生裂痕。被告於92年7 月所撰寫之碩士論
    文字序亦記載：「感謝外子錫賢在美國的這段期間，協助我
    尋找論文的參考資料，下班後洗碗，幫孩子洗澡，吃冷凍食
    物，一次準備兩天份的便當，只為減輕我的壓力與負擔，你
    的鼓勵與犧牲，成就了今天的我。」有卷附論文謝辭影本1
    紙可佐（見同上調字卷第41頁），足見被告抗辯其係因擔心
    原告再有不忠誠之行為，方要求原告簽立系爭契約書，然兩
    造於簽訂系爭契約書後，仍均有繼續維持婚姻及家庭之意願
    等情，尚非無據。原告指稱系爭契約書乃被告片面要求其支
    付贍養費作為被告願意離婚之條件云云，則無可信。
(四)、原告又主張其於93年移轉系爭房地所有權2 分之1 予被告，
    係兩造重新約定，以之抵償系爭契約書所載300 萬元之贍養
    費與先前積欠至92年10月之贍養費暨其利息，該贈與行為乃
    附有被告同意離婚之負擔等語。就此證人廖家雄雖到庭證述
    ：伊記得協議書上記載現金200 萬元，薪水的3 分之2 給被
    告當作扶養費。伊有聽原告說被告要求離婚要多一點保障，
    因此要求原告移轉系爭房地2 分之1 給被告，移轉系爭房地
    所有權與先前協議書之關係如何我不清楚等語（見同上訴字
    卷第36頁、第37頁），證人即原告之姐甲○○證述：其記得
    兩造之協議書好像記載原告必須給付被告200 萬元之精神賠
    償金，薪水3 分之2 之贍養費及孩子監護權歸被告。後來伊
    聽原告說兩造有協議以系爭房地所有權2 分之1 取代之前離
    婚之條件等語（見同上訴字卷第39頁），證人即原告之父乙
    ○○證陳：其不知道原告移轉系爭房地給被告之原因等語（
    見同上訴字卷第40頁）。然徵以原告於起訴時，原係主張被
    告於91年5 月間提出離婚條件，只要原告能無償贈與200 萬
    元之賠償金與每月7 萬元之贍養費，則願意與原告離婚，證
    人甲○○、廖家雄於本院95年12月4 日言詞辯論期日到庭為
    前開證述時，亦一致證稱所見協議書所載之賠償金為200 萬
    元。嗣經被告於96年1 月8 日言詞辯論期日提出系爭契約書
    原本，因系爭契約書中並無200 萬元賠償金之記載，與原告
    起訴時之陳述不符，原告方更正其主張，改稱系爭契約書之
    訂定時間應為90年5 月9 日，並非91年5 月，約定之金額應
    為300 萬元，並非200 萬元等語，而證人甲○○、廖家雄竟
    均稱其等所見協議書之賠償金金額為200 萬元，其等為迴護
    原告而有失偏頗之情，至為灼然，其等證詞當難逕予採信。
    再者，就原告何以移轉系爭房地2 分之1 所有權予被告，證
    人廖家雄、甲○○均係片面聽聞原告轉述，並未親身見聞兩
    造之協議過程，證人乙○○則為不知之陳述，自均難執為有
    利於原告之認定。原告復未提出其他積極證據證明兩造於92
    年7 月至10月間確曾重新約定以系爭房地2 分之1 抵償系爭
    契約書上所載300 萬元，原告此部分主張，已難採信。況系
    爭契約書之內容，亦無以被告離婚作為原告支付300 萬元贍
    養費負擔之相關約定，業如前述，益見原告主張其移轉系爭
    房地2 分之1 予被告，乃兩造合意附有負擔之贈與行為，並
    無可採。
(五)、原告另提出兩造於93年8 月23日所簽訂之證明書1 紙（見同
    上調字卷第18頁）為證，觀以該證明書係記載：「因甲方（
    即原告）與乙方（即被告）婚姻不睦，應乙方之要求，甲方
    已給與乙方房屋所有權之一半（市值參佰玖拾萬元）、汽車
    （壹佰參拾萬元）及匯與小孩戶頭（以每月伍萬元乘以十一
    個月，共伍拾伍萬元）。此部分會計入未來離婚贍養費。」
    是依該證明書之內容，兩造係同意未來如兩造離婚，原告贈
    與被告之系爭房地所有權2 分之1 ，應計入原告應付之贍養
    費，尚非以被告離婚作為原告贈與之負擔。況被告是否同意
    與原告離婚，乃改變身分關係之行為，本不得強制履行，性
    質上亦不適宜作為財產贈與之負擔內容。
(六)、原告復主張其自92年11月起迄94年1 月止，依系爭契約書之
    約定按月給付7 萬元贍養費予被告，合計105 萬元，此部分
    亦屬負有被告離婚為負擔之贈與等語。查原告上述所稱105
    萬元之款項，其中821,000 元乃於93年2 月9 日至94年1 月
    止匯入兩造之子陳昱睿國泰世華銀行學府分行帳戶乙節，為
    兩造所不爭，且有上開帳戶之交易明細資料附卷可稽（見本
    院95年度家訴字第39號卷第23頁、第24頁），至其餘
    229,000 元部分，原告主張係分別於92年11月、12月給付被
    告現金共140,000 元，及用以給付陳昱睿之小孩學費、保母
    費用，則俱為被告否認，原告就曾交付現金予被告或給付學
    費、保母費用之前開主張，未提出任何證據以實其說，尚無
    足採。又原告匯款821,000 元部分，均係匯入其子陳昱睿之
    帳戶，原告對於該帳戶款項之提領、動用僅被告一人得予以
    支配、管理乙節，並未加以證明，原告主張該等款項乃對被
    告之贈與，已屬乏據。再者，原告對於家庭生活費用、子女
    教育費用依法本負有分擔之義務，原告對於陳昱睿之教育基
    金會按月自前揭帳戶扣除10,000元之事實並不爭執，該等費
    用顯非原告對於被告個人之贈與，而被告如自該帳戶中提領
    款項支付家庭生活費用，亦屬正當。復以系爭契約書並非附
    有負擔之贈與協議，已如前述，是原告主張其曾依系爭契約
    書之贈與被告105 萬元，且該贈與附有負擔云云，實無理由
    。
(七)、綜上所述，原告並未舉證證明其移轉系爭房地所有權2 分之
    1 予被告之贈與行為係附有被告同意離婚之負擔，亦未證明
    曾贈與105 萬元予被告之事實。從而，原告依民法第412 條
    第1 項之規定主張撤銷贈與行為，並依不當得利之法律關係
    ，請求被告將系爭房地所有權2 分之1 於93年2 月16日以夫
    妻贈與為原因之所有權移轉登記塗銷，並請求被告返還105
    萬元及自起訴狀繕本送達翌日至清償日止按年息百分之5 計
    算之利息，均無理由，應予駁回，其假執行之聲請亦失所附
    麗，應併予駁回。
(八)、因本案事證已臻明確，兩造其餘主張陳述及所提之證據，經
    本院審酌後認與判決結果不生影響，爰不另一一論述，附此
    敘明。
四、結論：原告之訴為無理由，依民事訴訟法第78條，判決如主
文。
中　　華　　民　　國　　96　　年　　4 　　月　　4　　日
                  民事第三庭    法　官　吳佳穎
以上正本係照原本作成
如對本判決上訴，須於判決送達後20日內向本院提出上訴狀
中　　華　　民　　國　　96　　年　　4 　　月　　4　　日
                            書記官　黃美雲
